臺灣臺北地方法院民事判決
110年度婚字第54號
原      告  丙○○  

被      告  丙○○  
訴訟代理人  乙○○  
            丙○    
上列當事人間請求確認婚姻關係存在事件，本院於民國110年10
月20日言詞辯論終結，判決如下：
    主  文
原告之訴駁回。
訴訟費用由原告負擔。
    事實及理由
一、按確認法律關係之訴，非原告有即受確認判決之法律上利益
    ，不得提起之，民事訴訟法第247條第1項前段定有明文。所
    謂即受確認判決之法律上利益，係指因法律關係之存否不明
    確，原告主觀認為其法律上地位有不安之危險存在，而此項
    危險得以對於被告之確認判決除去者。本件原告主張兩造間
    因離婚無效而婚姻關係仍存在，則兩造於私法上之身分關係
    即非明確，對於原告基於身分法上之權利義務確有影響，而
    此種不安之狀態並得以確認判決除去，堪認原告有即受確認
    判決之法律上利益而得提起本件確認之訴。
二、原告起訴主張略以：兩造於民國90年2月26日簽訂之離婚協
    議書（下稱系爭協議書）上之離婚證人，並未在場親見親聞
    兩造離婚之真意，亦未曾向伊確認是否有離婚真意，伊未曾
    見過離婚證人，兩造協議離婚欠缺民法第1050條之法定要件
    ，離婚自屬無效等語。並聲明：確認兩造之婚姻關係存在（
    見本院卷第49頁）。
三、被告則略以：兩造於90年2月26日之協議離婚，是在戶政事
    務所辦理的，離婚手續齊全並經證人在場見證。且離婚協議
    書內容為原告親筆撰寫，婚後財產所得全歸原告所有，子女
    的監護權則歸伊，伊從未限制阻止子女與原告會面，伊對原
    告仁至義盡，並無任何虧欠。伊與原告離婚後已於99年間再
    婚，現家庭美滿，原告於兩造協議離婚20年後突然具狀主張
    當年離婚無效，實係原告用心險惡、妄圖敲詐之故等語置辯
    。並聲明：如主文所示。 
四、得心證之理由﹕
　㈠按兩願離婚，應以書面為之，有2人以上證人之簽名並應向戶
    政機關為離婚之登記，民法第1050條定有明文。另按民法第
    1050條之立法意旨在於確實證明當事人有離婚之合意，而非
    出於脅迫或詐欺（最高法院68年度台上字第105號判決意旨
    參照）。又兩願離婚並無證人須與當事人相識之限制，故簽
    名離婚書之證人，縱與當事人素不相識，兩願離婚之效力亦
    不因此而受影響（最高法院28年上字第353號判例意旨參照
    ）。再者，證人在兩願離婚之證書上簽名，固不限於作成離
    婚證書時為之，亦不限於離婚協議時在場之人，始得為證人
    ；惟既稱證人，自須對於離婚之協議在場聞見，或知悉當事
    人間有離婚之協議，始足當之（最高法院42年度台上字第10
    01號、68年度台上字第3792號、69年度第十次民事庭決議參
    照）。故兩願離婚，以書面為之並有2人以上證人之簽名即
    符合法定方式，且證人如有親見或親聞或知悉雙方當事人確
    有離婚真意者，即得為協議離婚之證人，並不須由離婚當事
    人雙方合意選定或與當事人素相熟識或於兩願離婚書作成之
    同時簽名，縱證人係事後簽署蓋章，亦不得任意指為與法定
    方式不合。
　㈡兩造原為夫妻，於90年2 月26日協議離婚並辦理離婚登記，
    離婚協議書上之證人甲○○已於102年3月22日去世等情，有兩
    造個人戶籍資料、離婚協議書、有甲○○個人基本資料查詢結
    果在卷可稽（見本院卷第17、19、11、21頁），且為兩造所
    不爭執，首堪認定。原告主張兩造於90年2月26日簽訂之離
    婚協議書上之離婚證人並未親見親聞或確認兩造具有離婚真
    意，自不得作為離婚證人，故兩造協議離婚為無效云云，此
    為被告所否認，自應由原告就此有利於己之事實，負舉證之
    責任。
　㈢查本件經傳訊兩造離婚協議書上之證人乙○○證稱略以：當時
    是我父親他朋友需要一個證人，就帶我去大安戶政事務所，
    就有離婚當事人，我父親當時就有跟我說需要我幫他們作離
    婚的證人，我現場有看到他們兩位及被告的父親，他們兩位
    沒有特別跟我說什麼，因為我認識被告的父親，也見過好幾
    次面，因此我知道他們兩個是要離婚，在戶政事務所當場被
    告的父親他有把離婚協議書的內容念出來給兩造聽，我那時
    候是站在後面，唸完離婚協議書之後兩造先簽名，後來我父
    親在證人欄簽名，我接續也在證人欄簽我的名字，兩造辦完
    離婚登記之後，我們就各自回家了等語（見本院卷第112頁
    ），則證人乙○○既證述其在進行離婚見證時，被告之父親有
    將離婚協議書內容唸出來給兩造聽，兩造於聽完後在離婚協
    議書上簽名，之後證人才陸續在證人欄未簽名等情，足認證
    人有親見親聞並知悉雙方當事人確有離婚真意甚為明確。至
    兩位證人是否與原告熟識在非所問，亦無必要就證人當時如
    何向兩造確認之枝微末節爭執。況原告對於離婚協議書是由
    伊本人所寫的並不爭執（本院卷第39頁），顯見原告對於兩
    造合意離婚乙節知之甚詳，僅係事後因故反悔而提起本案訴
    訟，亦難僅因原告片面主張伊未曾見過或不認識證人故證人
    不具證人資格云云，即對其為有利之認定。
　㈣綜上所述，原告主張兩造協議離婚不備法定要件而無效，尚
    屬不能證明。從而，兩造既已於90年2月26日以離婚協議書
    兩願離婚，經證人甲○○、乙○○分別簽名其上，兩造並持以於
    同日辦妥離婚登記，兩造婚姻關係即已消滅。從而，原告訴
    請確認兩造婚姻關係存在，為無理由，應予駁回。　
五、本件事證已臻明確，兩造其餘攻擊防禦方法與所舉證據，經
    本院審酌後，核與本件判決結果不生影響，爰不再逐一論駁
    ，附此敘明。
六、訴訟費用分擔之依據：家事事件法第51條、民事訴訟法第78
    條。　　　
中　　華　　民　　國　　110 　年　　11　　月　　3 　　日
                  家事法庭    法  官  潘英芳
以上正本證明與原本無異。
如對本判決上訴，須於判決送達後20日內向本院提出上訴狀（須
附繕本）。如委任律師提起上訴者，應一併繳納上訴審裁判費。
 
中　　華　　民　　國　　110 　年　　11　　月　　3 　　日
                              書記官  李一農